【裁判字號】    89,上更(四),142
【裁判日期】    891101
【裁判案由】    損害賠償
【裁判全文】
臺灣高等法院民事判決  八十九年度上更(四)字第一四二號
      上  訴  人  三洋建設企業股份有限公司
      法定代理人  黃中良
      訴訟代理人  蔡調彰律師
      被上訴  人  甲○○○    .
      訴訟代理人  曾肇昌律師
右當事人間損害賠償事件，上訴人對於中華民國八十二年三月三日臺灣新竹地方法院
八十一年度訴字第五三八號第一審判決提起上訴，經最高法院第四次發回更審，本院
判決如左：
    主    文
原判決廢棄。
被上訴人在第一審之訴及假執行之聲請均駁回。
第一、二審及發回前第三審訴訟費用（除確定部分外）由被上訴人負擔。
    事    實
甲、上訴人方面：
壹、聲明：
  一、原判決廢棄。
  二、請求駁回被上訴人第一審之訴及假執行之聲請。
  三、第一、二審訴訟費用及發回前第三審訴訟費用由被上訴人負擔。
貳、陳述：除與原判決及發回前本院前審判決記載相同者，茲引用之外，補稱：
  一、上訴人公司並未解散，僅因主管機關以上訴人公司六個月未有營業而命令解散
      ，惟上訴人公司尚有建築業務進行，並未依解散為清算程序，合先敘明。
  二、本件基地原為都市計劃外之「林」地，依法可於建築完成後辦理保存登記及基
      地移轉，故同時興建之一百餘戶「櫻花山莊」社區，均已依基地分劃新地號，
      除包括被上訴人等少數未依約交款及配合辦理貸款之客戶外，亦均已移轉登記
      為購買戶所有，被上訴人買受之房屋基地，已分割為「苗栗縣苗栗市○○段內
      麻小段五四○之六六」，土地移轉申請書亦已送件，並由上訴人繳納土地增值
      稅，並無不能移轉登記之給付不能情事，只因被上訴人拖延，拒不配合辦理，
      致遭嗣後編為山坡地保育區，屬農牧用地，顯非可歸責於上訴人之事由，況依
      新修訂之土地法及農業發展條例，農地之移轉已不限自耕農，亦無給付不能之
      情事。
  三、被上訴人未依約付款，致荒蕪十餘年迄今。依協議書第六條約定：「乙方若未
      能按照工程進度付款時，則甲方無法進展工作，乙方不得異議」
  四、被上訴人不依約辦理土地貸款，致早在六十九年八月三十一日即已聲請土地移
      轉登記並繳納土地增值稅之土地迄未完成移轉登記，亦未依被上訴人提出之協
      議書所載，工程完成應付款之約定付款，顯已遲延違約在先，且上訴人並無違
      約，被上訴人解除契約即無理由，原審未予詳察，即有疏失。且以契約因解除
      而消滅不存在之契約效力，認係所失利益，更與法有悖。
乙、被上訴人方面：
壹、聲明：上訴駁回。
貳、陳述：除與原判決及發回前本院前審判決記載相同者，茲引用之外，補稱：
  一、被上訴人甲○○○於原審起訴時，系爭地即為農牧用地，依當時土地法及農業
      發展條例規定，該地即不能分割，又受限於自耕能力之限制，故三洋公司始終
      無法辦妥房屋保存登記，土地亦無法過戶。三洋公司未能依債務本旨而為給付
      遲延未完工，於被上訴人預付工程款一萬五千五百元後，三洋公司即無故停工
      ，被上訴人乃以存證信函通知上訴人限期完工交屋，詎上訴人置之不理，任憑
      房屋荒蕪，雜草叢生，核屬給付遲延亦為給付不能，依法解除契約請求賠償。
      被上訴人以上訴人債務不履行，給付不能或給付遲延而請求損害賠償。
  二、目前雖政府政策變更，土地法及農業發展條例修正未有自耕能力限制，但目前
      該房屋三洋公司仍無法辦理保存登記，故三洋公司仍應依債務不履行之法律關
      係負損害賠償責任，至於三洋公司倒閉清算中，無論如何仍應負其責任，至於
      能分配多少，至有疑問。茲因三洋公司信用欠佳而為倒閉，所建房屋皆未依約
      完工，無法取得使用執照，更無法辦理保存登記，況該地列屬農牧保育地，依
      當時法令根本無法辦理過戶登記，而屬給付不能。  
  三、上訴人稱依協議書第二項第一款規定，按裝鋁窗工程完成已於五月十八日收工
      程款新台幣一萬五千五百元，即證明已按裝鋁窗工程完成等語乙節。如三洋公
      司確有施作安裝鋁窗完妥，應由三洋公司負舉證責任。事實上，第一審到現場
      履勘時，並無鋁窗本體，只有框而已，三洋公司稱，怕玻璃被打破所以尚未安
      裝，但當時如確有留存鋁窗本體，何以始終未能舉證說明，足證三洋公司於收
      受預付款後根本未施作門窗工程甚明。
  四、被上訴人甲○○○向上訴人三洋公司購買房地，雖土地方面上訴人利用黃中良
      之妻李秀華，妻兄李獻武出名與被上訴人訂立土地買賣契約，但依兩造所訂房
      屋買賣契約書第十五條規定：本約之附件及兩方另定之「訂購土地委託書」均
      視為本約之一部份，如有其一部份不履行時，視同全部違約，無論房屋款或土
      地款均由三洋公司收領，在收款登記表上均蓋有公司負責人黃中良及公司經理
      吳洋瀚之印章，代表公司收款，故所謂另定之訂購土地託書為房屋買賣契約之
      一部份，因房地契約即合而為一，三洋公司如有違約，無論房屋或土地，被上
      訴人自得請求全部不履行之損害賠償，固不待言。
  五、三洋公司於5.18.之後即無故停工至今，則三洋公司依民法第二二九條第一項
      規定，已構成遲延，固不待言。依最高法院八五年台上字第一一三六號判決發
      回意旨指明：債務人遲延者，債權人得請求其賠償因遲延而生之損害，此項損
      害賠償請求權並不因嗣後債務人依債務本旨提出給付而消滅，本件兩造約定房
      屋應於六八年底完工，因被上訴人遲未完工，因吳靜枝與三洋公司約定應於七
      十年五月九日前復工，六十個工作天完工，惟三洋公司並未依約完工，自應負
      遲延給付之損害賠償責任。
  六、民法第二三二條所謂遲延後之給付，於債權人無利益，多係適用於定期債務，
      應就債權人主觀之利益衡量。系爭房地買賣自六十六年訂立買賣契約，迄今十
      餘年因上訴人一再遲延交屋期日，經被上訴人一再催促，上訴人仍無法交屋，
      被上訴人早已另覓住處定居，被上訴人甲○○○任公職於新竹市，故亦定居新
      竹市，被上訴人皆為一般領薪階級，只須有安身之處即已足，當初向上訴人購
      買系爭房地，目的即在求有安身之處，現被上訴人既皆已定居他處，當初購屋
      之目的即已不存在，爰請求損害賠償。
  七、按系爭房屋及土地依7.起訴時之鑑價房屋為七十六萬元，而土地八一年公
      告現值為每平方公尺二千元，計價二十六萬八千元，茲目前土地雖然增值許多
      ，而房屋雖依物價提高而為上漲，故事實上，價值超過起訴時之價格，固不待
      言，只是因可歸責於上訴人之事由，致造成給付不能無法過戶。上訴人徒以
      10.9.訂約所付價款，予以返還被上訴人，殊非公道，按事隔二十年，物價波動
      今非昔比，依最高法院六四年第六次民庭會議決議，應將損害事故發生後之變
      動狀況考慮在內，應以起訴時之市價為準，如可獲得較高之交換價格者，應以
      該較高之價格為準，則被上訴人請求賠償系爭房地於買受後之增值利益，揆諸
      前開決議並無不合。
    理    由
一、被上訴人甲○○○起訴主張其於六十七年十月九日向上訴人三洋建設企業股份有
    限公司（下稱三洋公司）購買坐落苗栗縣苗栗市○○段內麻小段第五四○之三地
    號（現編為同市○○段第一九二四號）土地內編號Ｄ三之一土地四○‧六五坪，
    及其上建物約二十二坪之「櫻花山莊」預售屋，約定價金土地部分為新臺幣（下
    同）二十三萬五千元，房屋部分為十二萬元，並約定自繳納房屋第三期開工款日
    起三百六十個工作天完工；其已繳納房屋款九萬七千六百元，土地款五萬七千元
    ；因三洋公司未能如期完工，兩造於七十年間另立協議書，約定由總價款（包括
    貸款改現金、土地房屋尾款等）提出百分之六十，分四期按下列各項工程進度平
    均攤付：１按裝鋁窗工程完成，２外部工程（包括洗石子）完成，３內部工程（
    包括貼磁磚、磨石子）完成，４全部裝飾工程（包括圍牆）完成，三洋公司則應
    於同年五月九日復工，並於六十個工作天完工，其依約於七十年五月十八日預付
    第一期款一萬五千五百元後，三洋公司迄未完成第一、二、三、四期工程，經於
    七十一年四月二十二日向三洋公司法定代理人之配偶李秀華催告於文到一個月完
    成，三洋公司迄未完成，其自得解除契約而請求給付遲延之損害賠償；又縱謂上
    開信函因係對李秀華個人而非三洋公司發函，致不生催告效力，不得解除契約，
    然因三洋公司不履行契約迄今已逾十餘年，其已於新竹定居有自己房屋，縱使三
    洋公司再為給付，於其已無利益可言，亦得依民法第二百三十二條拒絕受領給付
    ，並請求不履行之損害賠償；又系爭土地於七十八年九月四日已編定為山坡地保
    育區，屬農牧用地，其移轉承受人限於有自耕能力之人，且該地屬保育區無法辦
    理房屋保存登記，已屬給付不能。系爭房屋經建築師鑑價結果，房屋起造費為七
    十六萬元，土地經實測後，面積為一三四平方公尺，以公告現值每平方公尺二千
    元計算，土地現值二十六萬八千元，兩者合計為一百零二萬八千元，此為三洋公
    司債務不履行致被上訴人所受之積極損害及所失利益之總合。爰依債務不履行（
    包括給付不能及給付遲延）之法律關係請求損害賠償。
    上訴人三洋公司則以其規劃興建之「櫻花山莊」社區一百餘戶，均已依約完成結
    構體，有原審現場勘驗筆錄可稽，被上訴人甲○○○未依約繳付「屋頂完成」之
    工程款，違約責任在於被上訴人。有關房屋基地，三洋公司已按房屋座落分割，
    ，於六十八年八月三十一日送件申請過戶移轉登記，並已繳付土地增值稅，被上
    訴人因不配合辦理銀行貸款手續，致三洋公司繳完增值稅後，未將土地移轉登記
    為被上訴人所有，違約遲延責任亦為被上訴人。再依被上訴人甲○○○提出之七
    十年協議書，兩造有共同合作完成「櫻花山莊」第二期房屋工程之義務，由協議
    書上被上訴人甲○○○繳交第一期款之記載，足以證明三洋公司已完成第一項按
    裝鋁門窗工程。復依原審現場勘驗筆錄之記載為「房屋外牆洗石子完成」、「內
    牆水泥粉刷」，及被上訴人提出之照片，亦有貼磁磚等事實，足以證明協議書所
    載工程均已完工。被上訴人未依協議書之約定繳交第二、三、四期工程款，致荒
    蕪十年迄今，違約責任在被上訴人，被上訴人以三洋公司遲延違約為由，所為契
    約之解除，即無理由。又按損害賠償應以填補被害人損害發生時所受損害及所失
    利益為限，被上訴人主張應依契約不消滅時，始能取得房屋、土地所有權之契約
    效力，認係所失利益，亦無理由等語，資為抗辯。（關於原審原告許敏昌部分，
    業經最高法院以八十七年台上字第九五一號判決駁回其上訴而敗訴確定，故原判
    決關於許敏昌部分已判決確定，併予併明）。
二、查被上訴人主張其於六十七年十月九日向上訴人三洋公司購買坐落苗栗縣苗栗市
    ○○段內麻小段第五四○之三地號（現編為同市○○段第一九二三號）土地內編
    號Ｄ三之一土地四○‧六五坪，及其上「櫻花山莊」預售屋約二十二坪，惟因三
    洋公司未按約定進度完成工程，雙方復於七十年間簽立協議書，約定由總價款（
    包括貸款改現金、土地房屋尾款等）提出百分之六十，分四期按各項工程進度平
    均攤付，三洋公司則應於同年五月九日復工，並於六十個工作天完工之事實，業
    據被上訴人提出訂購土地預約書、預訂房屋買賣契約書、協議書各一份為證，復
    為上訴人所是認，自堪信為真實。次查兩造因系爭房屋工程進行延宕，另於七十
    年間訂立協議書，就系爭土地及房屋價款之給付方法、時間重為約定之事實。有
    被上訴人提出之協議書影杵附卷（原審卷第二三頁）為證，上訴人對此亦不爭執
    （三洋公司於本院前審上更(二)之前均否認此協議書之真正），則有關系爭土地、
    房屋之付款方法、時間、有無遲延以及遲延責任誰屬等問題，自應依七十年新訂
    協議書之約定決之。從而被上訴人主張：上訴人於六十七年簽訂「預定房屋買賣
    契約書」、「訂購土地預約書」後數年仍未完工交屋，早已給付遲延等語；及上
    訴人抗辯：被上訴人不依前述契約辦理土地貸款，致早在六十九年八月三十一日
    即已聲請土地移轉登記並繳納土地增值稅之土地，迄未完成移轉登記，顯已遲延
    違約在先等抗辯，因屬七十年兩造再行協議前已發生之事實，皆無審究之必要，
    先予敘明。
三、本件兩造之主要爭點在於：(一)上訴人有無依協議書約定完成第一、二期工程？被
    上訴人有無依工程進度繳款？被上訴人否得主張解除契約？(二)被上訴人得否主張
    民法第二百三十二條之損害賠償？或依給付不能之規定請求損害賠償？茲分述如
    後：
四、兩造於七十年（未載月、日）所訂協議書第二條之約定為：「乙方（即上訴人）
    同意由總價款（包括貸款改現金、土地房屋尾款等）提出百分之六十，分四期按
    下列各項工程進度平均攤付：１按裝鋁窗工程完成，２外部工程（包括洗石子）
    完成，３內部工程（包括貼磅磚、磨石子）完成，４全部裝飾工程（包括圍牆）
    完成。」第七條約定為：「三洋公司應於同年五月九日復工，並於六十個工作天
    完工。」首先審究的是協議書之第一期工程是否完成？被上訴人主張其預付第一
    期款，惟上訴人未完成。上訴人以工程已完成後，被上訴人才付款為辯。查協議
    書第二條１、按裝鋁窗工程完成之下已加註「已於五月十八日收....工程款計新
    臺幣壹萬伍仟伍佰元正」，有該協議書附卷可稽（原審卷第二十三頁）。而被上
    訴人於原審為現場履勘前亦自認「被告（即上訴人）於按裝鋁窗工程完成後，原
    告（即被上訴人）已於五月十八日交付工程款一五五００元。」（見被上訴人八
    十一年十二月三十日補充理由狀，原審卷第一三０頁）。應認三洋公司主張其已
    依約於七十年五月九日復工，於五月十八日前完成按裝鋁窗工程為可採，否則被
    上訴人於兩造才因原有契約未能履行而另定協議，在還未能完全信任上訴人會依
    新協議書履約之情況下，若上訴人未完成按裝鋁窗工程被上訴人豈會付清第一期
    工程款？按系爭房屋於原審勘驗時並無鋁窗，固然屬實，但既有窗框，窗戶玻璃
    部分裝上即可使用，乃眾所週知之事實，且因時隔十餘年，窗戶玻璃係屬可以輕
    易拆卸之物品，系爭房屋即始終荒廢，無人看管，其窗戶及玻璃部分不在窗框上
    ，要與常情無悖，從而被上訴人以八十二年二月九日原審現場履勘所見「屋內外
    均無門窗，僅有部分門、窗框完成」為由，主張上訴人未完成按裝鋁窗之工程，
    尚無足採，上訴人抗辯確於七十年五月十八日前完成協議書第一期工程為可採。
    其次，第二期工程是否完成？被上訴人主張外牆部分依施工說明書第三項規定：
    採用瓷磚、洗石子、及水泥粉光，並加防潮處理，惟上訴人僅完成洗石子部分，
    其餘未做云云。上訴人則以工程全部完成，被上訴人拒不付款為辯。依原審勘驗
    筆錄所載「．．．房屋外牆洗石子完成，屋簷下木料部分已老舊，內牆水泥粉刷
    ，室內屋頂樑板已破舊．．．」（見原審卷一五０頁）足證上訴人已著手第三期
    之內部工程並完成室內粉刷，再參酌被上訴人提供之現場照片（見原審卷第一三
    二頁）外牆消石子及貼瓷磚均已完成之情形以觀，明顯的系爭房屋之外牆部分除
    完成洗石子工程外，瓷磚部分亦已完成，被上訴人謂外牆僅完成洗石子，其餘未
    做云云，與事實不符，並無足採。又按工程進行常理係依契約約定順序為之，以
    便按期取得工程款，本協議書約定外部工程在內部工程之前，如前所述，依十餘
    年後原審現場所見，系爭房屋之內牆既已完成水泥粉刷，則推定外牆之工程已完
    成應屬合理，是上訴人所稱第二期工程已完工之辯解，應可採信。被上訴人迄未
    支付第二期工程款之事實，為被上訴人所不爭，則被上訴人應付款而不為付款，
    自應負違約責任。上訴人於被上訴人付款前，得拒絕其後工程之履行，上訴人並
    未違約，從而被上訴人以上訴人未於期限內完成系爭房屋工程為由，解除契約，
    請求債務不履行之損害賠償，為無理由。
五、被上訴人另主張縱然解約不生效力，惟系爭房屋歷經十餘年尚未交付，被上訴人
    已定居新竹，此遲延後之給付於其無利益云云。惟按遲延後之給付於債權人無利
    益者，債權人雖得拒絕其給付，但遲延後之給付於債權人無利益之事實，應由債
    權人負舉證之責（最高法院二十二年上字第二四五０號判例意旨參照）。查除自
    行居住之房屋外，若另有一間房屋，當可出租他人以獲利，並可以有保值功能，
    甚或有增值之利益，則對房屋所有權人並非當然無利益，被上訴人既主張系爭房
    地之現值為一百零二萬餘元，較之當初買價三十五萬五千元，顯已增值近三倍，
    上訴人只需繳付尾款二十萬零四百元，即可取得此百餘萬元之不動產，則縱非自
    住，亦顯難認此遲延後之給付對被上訴人無利益可言。被上訴人除主張其已定居
    於新竹外，並未提出其他證據證明此遲延後之給付對其無利益，則被上訴人此部
    分之主張，同無可採。
六、至於被上訴人主張系爭土地於七十八年九月四日已編定為山坡地保育區，屬農牧
    用地，其土地移轉承受人限於有自耕能力之人，且該地屬保育區無法辦理房屋保
    存登記，已屬給付不能乙節，固據其提出土地登記簿謄本、苗栗地政事務所八十
    四年五月二十三日函為證（本院上更(一)字第卷七十九頁、一百二十頁），惟查上
    訴人早於六十八年八月三十一日即已送件申請土地移轉登記，並於六十八年十一
    月二十一日繳付土地增值稅，有土地登記申請書、土地買賣所有權移轉契約書、
    土地增值稅申報書及繳納通知書在卷可稽（本審卷第二五至二九頁），惟因被上
    訴人不配合辦理銀行貸款手續，致上訴人未完成土地移轉登記，當時系爭土地並
    無承受人資格之限制，若被上訴人配合辦理銀行貸款手續，當早於六十八年間即
    已辦妥土地移轉登記手續，雖系爭土地嗣後於七十八年間編定為山坡地保育區農
    牧用地，但已不影響系爭土地之移轉。況依八十九年一月二十六日新修正之土地
    法及農業發展條例，農地之移轉其承受人已不以能自耕者為限，故依目前之法律
    規定，系爭土地亦無不能移轉而有給付不能之情形，是被上訴人依給付不能之規
    定請求損害賠償，亦屬於法無據。
七、綜上所述，被上訴人主張依給付遲延之規定解除契約、或依民法第二百三十二條
    規定、或依給付不能之法律關係請求上訴人損害賠償，均無理由，是被上訴人請
    求上訴人應給付一百零二萬八千元及自起訴狀繕本送達之翌日起至清償之日止，
    按年息百分之五計算之利息，為無理由，應予駁回。原審為被上訴人勝訴之判決
    ，並為准免假執行之宣告，尚有未洽，上訴論旨指摘原判決不當，求予廢棄，非
    無理由，爰將原判決關於被上訴人部分（關於許敏昌部分已判決確定），廢棄改
    判如主文第二項所示。
八、據上論結，本件上訴為有理由，依民事訴訟法第四百五十條、第七十八條，判決
    如主文。
中      華      民      國    八十九    年    十一      月     一       日
                                民事第九庭
                                    審判長法  官  吳  謙  仁
                                          法  官  魏  大  喨
                                          法  官  林  樹  埔
右正本係照原本作成。
如不服本判決，應於收受送達後二十日內向本院提出上訴書狀，其未表明上訴理由者
，應於提出上訴後二十日內向本院補提理由書狀（均須按他造當事人之人數附繕本）
上訴時應提出委任律師或具有律師資格之人之委任狀；委任有律師資格者，另應附具
律師及格證書及釋明委任人與受任人有民事訴訟法第四百六十六條之一第一項但書或
第二項（詳附註）所定關係之釋明文書影本。
中      華      民      國    八十九    年    十一      月      三      日
                                          書記官  林  初  枝
附註：
民事訴訟法第四百六十六條之一（第一項、第二項）：
對於第二審判決上訴，上訴人應委任律師為訴訟代理人。但上訴人或其法定代理人具
有律師資格者，不在此限。
上訴人之配偶、三親等內之血親、二親等內之姻親，或上訴人為法人、中央或地方機
關時，其所屬專任人員具有律師資格並經法院認為適當者，亦得為第三審訴訟代理人
。


司法院資訊處製作；財團法人民間司法改革基金會備份。
